最高法院民事判決　　　　　　　　　　　　　　　八十八年度台上字第二二七八號
　　上　訴　人　丙○○
　　　　　　　　庚○○
　　　　　　　　己○○
　　　　　　　　丁○○
　　　　　　　　戊○○
　　　　　　　　乙○○
　　兼 右三 人
　　法定代理人　甲○○
　　被 上訴 人　辛○○
右當事人間請求拆屋還地事件，上訴人對於中華民國八十七年九月十四日臺灣高等法
院台中分院第二審更審判決（八十六年度上更(一)字第一七號），提起上訴，本院判決
如左：
    主  文
原判決關於駁回上訴人其餘上訴及該訴訟費用部分廢棄，發回台灣高等法院台中分院
。
    理  由
本件原審將第一審所為上訴人敗訴之判決，除命上訴人己○○交還第一審判決附圖（
下稱附圖）所示３之土地部分外，予以維持，無非以：被上訴人主張，坐落彰化縣秀
水鄉○○段六五○、六五一、六五三號土地（下稱系爭土地）為伊與上訴人共有。詎
上訴人未經全體共有人同意，上訴人丙○○占用附圖所示５部分面積○點○二二八六
五公頃、６部分面積○點○五九八公頃、７部分面積○點○二七七五○公頃土地，上
訴人庚○○占用１部分面積○點○一四九五○公頃土地，上訴人己○○占用４部分面
積○點○一二八五二公頃土地，上訴人丁○○、戊○○、乙○○、甲○○占用２部分
面積○點○一二六九○公頃土地建屋使用等情，業據提出土地及建築改良物登記簿謄
本為證，並經勘測現場無訛，有勘驗筆錄及複丈成果圖在卷可稽。雖上訴人辯稱：系
爭土地及同段六五二號土地於民國五十八年間，由共有人蔣賊（即被上訴人之祖父）
、蔣水圳（即庚○○、己○○之父）、丙○○及訴外人蔣炳煌四兄弟為分管協議，蔣
炳煌分管六五二號土地，而系爭三筆土地則由蔣賊、蔣水圳、丙○○三人分管云云，
惟為被上訴人所否認，而上訴人丙○○、己○○就分管之時間前後所述不一致；證人
陳嘉田及巫田均對系爭土地分管之事不清楚；證人蔡宗禮雖證稱，丙○○四兄弟共有
之土地，在他們父母在時，就有分管，分管位置就照他們現在位置云云，核與上訴人
所言分管時間不符，均難據為有利於上訴人之認定。另依證人林雄證述，分管之範圍
為：「以四合院公廳（即原判決附件Ａ圖之乙編號２部分）中間為界，南方分給大房
（即蔣賊），北方分給二房（即蔣水圳），大房前面西方分給三房（即丙○○），二
房後面分給四房（即上開六五二號養地）」云云，經囑彰化地政事務所就證人林雄所
述分管情況為測量，結果如原判決附件Ａ圖之甲所示，嗣上訴人聲請更正為原判決附
件Ｂ圖所示。惟上開附件Ａ圖之甲及附件Ｂ圖所示之分管之圖，均與丙○○於第一審
所繪製之分管圖，顯不符合，亦與上訴人於八十三年十一月八日所提出之分管圖有間
。參以依上訴人所不爭執之附件Ｂ圖所示之分管情形，大房分管範圍為一三一七平方
公尺（即六五一號及六五三號土地編號Ｂ部分），二房為一一七二平方公尺（即六五
○號土地全部及六五一號編號Ａ部分），三房為一四八八平方公尺（即六五一號土地
編號Ｃ及六五三號土地編號Ａ部分），亦非三兄弟均分。又依附件Ｂ圖所示分管情狀
，二房及三房所分管之位置均臨馬路，且地形方整，而大房分管之範圍地形呈多邊之
不規則形，且未臨馬路，實有違常情，不足憑採。又上訴人己○○及上訴人甲○○之
被繼承人蔣秋華於系爭土地建築房屋，在申請建造執照時所提出之土地使用權同意書
固有蔣賊之印章，然查上開土地使用權同意書之簽立日期分別為八十年二月二十日及
同年十月二十五日，其中所附之地籍圖謄本為彰化地政事務所八十年十月二十一日核
發，有向彰化縣秀水鄉公所調閱之申請建造執照資料在卷可按。而蔣賊係於七十九年
五月十九日死亡，有被上訴人提出之死亡診斷書附卷可證，顯見上開同意書及地籍謄
本上之蔣賊印章係在蔣賊死亡後所蓋，且被上訴人亦否認該蔣賊印章之真正，而上訴
人復無法舉證該印章係蔣賊生前所蓋或有合法授權所蓋，自難認上開同意書上蔣賊之
印章為真正。況依上開申請建造執照資料所附之設計圖所載，蔣秋華、上訴人己○○
申請建築之基地，均含蓋上述蔣賊及丙○○所分管之土地範圍。苟有劃界分管情事，
當會界線分明，不致如此。是依上開向彰化縣秀水鄉公所調閱之申請建造執照資料，
亦無法證明有分管之事實。至於上訴人所提之鬮書，經上訴人庚○○、己○○、甲○
○自認該鬮書內容係指六五一號及六五二號土地，顯與系爭土地無關。上訴人提出禮
簿一本，並舉證人吳火塗、陳亨樂，用以證明蔣賊於七十一年間上訴人己○○新居落
成時，有參加喜宴一節，縱認屬實，亦難遽以認定系爭土地有分管事實或蔣賊有明示
或默示同意上訴人於系爭土地上建造房屋。按未經共有人協議分管之共有物，共有人
對共有物之特定部分占用收益，須徵得他共有人全體之同意。如未經他共有人同意而
就共有物之全部或一部任意占用收益，他共有人得本於所有權請求除去其妨害或請求
向全體共有人返還占有部分。上訴人既無法證明系爭土地有協議分管之事實，及其占
用系爭土地如附圖所示（除３部分外）部分建築房屋，有徵得其他共有人全體同意，
被上訴人自得本於所有權請求上訴人分別將附圖所示１、２、４、５、６、７部分建
物拆除，將土地回復原狀，交還被上訴人及其他共有人全體。丙○○自認，附圖編號
５、６、７部分之建物係伊蓋的，用子女的名義而已。則系爭建物為丙○○所有，僅
以其子女為納稅義務人名義，且未經建物所有權第一次登記，依法房屋所有權人仍為
原始起造人之丙○○，在未依法向地政機關辦理房屋所有權人名義變更之前，依民法
第七五八條規定，其所為贈與之主張，對被上訴人不生效力，故被上訴人仍得訴請丙
○○拆屋交地等詞。為其判斷之基礎。
惟查，上訴人於原審辯稱，系爭土地及同段六五二號等四筆土地為蔣賊、蔣水圳、丙
○○及訴外人蔣炳煌四兄弟所共有，四兄弟分管（產）由蔣炳煌分得六五二號土地，
而其餘三兄弟分得另三筆土地；六五二號土地由蔣炳煌分得後出賣於第二房蔣水圳，
蔣水圳於六十年十月四日死亡，在蔣振明兄弟辦理繼承登記時，約定六五二號土地分
歸蔣振明取得，乃商請其他原共有人即蔣賊、丙○○、蔣炳煌將持分直接移轉登記蔣
振明，至於蔣水圳之四分之一則以辦理分割繼承方式移轉登記，該筆土地遂由蔣振明
全部取得，請參閱六五二號土地登記簿即明（見原審更字卷第八八頁背面至第八九頁
）。蔣賊四兄弟在分管（產）時，有約定蔣水圳分在劃黃色部分，丙○○分在劃紅色
部分，被上訴人之祖父蔣賊則分在劃藍色部分，此觀乎上訴人之建築物之位置即明（
原審上字第一卷第五二頁至五四頁）。而系爭土地及同段六五二號等四筆土地為蔣賊
、蔣水圳、丙○○及蔣炳煌四兄弟所共有，每人均為四分之一，有彰化縣安東農地重
劃區全筆未參加交換分合土地重劃前後對照清冊影本可證各等語（見原審上字第一卷
第五六頁至五九頁），並有所述之書證。參諸證人吳火塗證稱：「己○○新居落成時
，我有去……我印象中有過去向蔣賊敬酒……蔣賊我叫他舅公，庚○○、己○○蓋房
屋時，蔣賊還住在丙○○蓋的房子後面祖厝」等語（見原審上字第二卷第一八頁背面
）。是否不能證明原土地共有人之分管事實，或上訴人之蓋房子曾經共有人蔣賊之同
意，即非無研求之餘地。若系爭土地當時未有分管之協議或上訴人在土地上建築未經
蔣賊同意，則蔣賊當時尚住在系爭土地上何以非但未出面阻止，而且還出席己○○新
居落成宴席？六五二號土地何以如此方式移轉登記？上訴人所有之建築物之位置何以
均分別各據一處之情況，而未雜錯？另上訴人辯稱，……土地使用權同意書上蔣賊之
印章與法院向彰化縣秀水鄉農會調取蔣賊領取紀念品所蓋之印文（見原審上字第二卷
第六頁）相同，可見蔣賊在土地使用權同意書之印文是真正；眾所皆知，土地使用權
同意書一般均是事前先由共有人蓋空白章予他共有人授權他共有人俟申請建造執照時
再自行填寫內容，故不能以申請時，共有人已死亡，即否認該同意書之效力。況同意
書縱使偽造，但蔣賊既同意己○○兄弟在分管之位置上蓋屋，並在鬮書字立會，即難
謂未經其同意（見原審更字卷第一二八頁）。又分管並非分割，僅在定暫時耕作之狀
態，並無消滅共有關係之意思，況分管之當事人為兄弟，衡情不可能斤斤計較，寸土
必爭。即以第四房蔣炳煌而言，所分得之土地為六五二號之養地，其面積即達○點一
五八九公頃……並由第一房目前所分管之土地除一小部分為舊祖厝外，餘均屬荒蕪之
空地以觀，亦可知第一房早已他遷至台北及台中……蔣賊因不大計較，故才少分……
（見原審上字第一卷第一一八頁至一一九頁）。自屬重要之防禦方法，原審就此並未
表示其取捨之意見，亦有判決不備理由之違法。上訴論旨，指摘原判決其敗訴部分不
當，求予廢棄，非無理由。
據上論結，本件上訴為有理由，依民事訴訟法第四百七十七條第一項、第四百七十八
條第一項，判決如主文。
中      華      民      國    八十八    年      十      月      八      日
                              最高法院民事第三庭
                                  審判長法官  范  秉  閣
                                        法官  朱  建  男
                                        法官  曾  煌  圳
                                        法官  許  澍  林
                                        法官  鄭  玉  山
      右正本證明與原本無異
                                              書  記  官
中      華      民      國    八十八    年      十      月    二十六    日
